臺灣臺中地方法院民事判決　九十二年度訴字第二○八三號
　　原　　　告　乙○○
　　被　　　告　甲○○
　　　　　　　　丙○○
右當事人間請求清償借款事件，經本院於民國九十三年五月二十八日言詞辯論終結，
判決如左：
    主      文
被告丙○○應給付原告新臺幣肆拾萬伍仟元，及自民國九十三年二月二十八日起至
清償日止，按年息百分之五計算之利息。
原告其餘之訴駁回。
訴訟費用由被告丙○○負擔百分之八十五，餘由原告負擔。
本判決原告勝訴部分得假執行。
    事實及理由
壹、程序方面：按訴狀送達後，原告不得將原訴變更或追加他訴。但被告同意者；請
    求之基礎事實同一者；不甚礙被告之防禦及訴訟之終結者，不在此限，民事訴訟
    法第二百五十五條第一項第二款、第七款定有明文。又所謂請求之基礎事實同一
    ，係指變更或追加之訴與原訴之主要爭點有共同性，各請求利益之主張在社會生
    活上可認為同一或關聯，而就原請求之訴訟及證據資料，於審理繼續進行在相當
    程度範圍內具有同一性或一體性，得期待於後請求之審理予以利用，俾先後兩請
    求在同一程序得加以解決，避免重複審理，進而為統一解決紛爭者，自屬之（最
    高法院九十一年度台抗字第五五二號判決意旨參照）。本件原告起訴時，係主張
    被告甲○○自民國九十年四間起分三次向原告借得新臺幣（下同）十七萬元、十
    九萬元、十五萬元，合計五十一萬元借款之情事，並依消費借貸之法律關係，請
    求被告甲○○應給付原告五十一萬元及其法定遲延利息。嗣原告於訴訟中，主張
    系爭三筆借款乃被告共同向原告所借，且被告係共同向原告詐得前開三筆借款，
    爰追加被告丙○○為共同被告，並追加依消費借貸、侵權行為之法律關係，請求
    被告應連帶給付原告五十一萬元及其法定遲延利息。本件參諸原告主張系爭五十
    一萬元之交付過程及被告甲○○抗辯之內容（見貳、實體方面：第一、二項內容
    ），原已事涉系爭五十一萬元究為被告共同或各別向原告所借，及其借用之過程
    為何等爭點，顯見追加之訴與原訴至有關聯，且原請求之訴訟及證據資料在審理
    繼續進行在相當程度範圍內，追加後仍得於後續之訴訟階段予以利用，堪認原告
    請求之基礎事實同一，亦不甚礙被告之防禦及訴訟之終結。依前開說明，本件原
    告於訴訟中所為前開之追加請求，核無不合，應予准許。
貳、實體方面：
一、原告主張：被告自九十年四月間起共同分三次向原告借款十七萬元、十九萬元、
    十五萬元，合計借得五十一萬元。系爭十七萬元借款部分，係原告以匯款方式匯
    入被告甲○○設於臺中商業銀行大甲分行（下稱臺中商銀大甲分行）第0000
    00000000號帳戶內交付被告。系爭十九萬元借款部分，係原告交付現金
    予被告丙○○。系爭十五萬元借款部分，係原告於九十一年六月十二日以匯款方
    式匯入被告之子許哲瑋設於臺中商銀大甲分行第000000000000號帳
    戶內交付被告。被告甲○○就系爭十七萬元、十九萬元借款部分，則分別簽發面
    額各為十七萬元、十九萬元（發票日依序為九十年九月二十六日、九十年十月三
    十一日，票號依序為TAA0000000、TAA0000000號，帳號均為0000000號、
    付款人均為臺中商業銀行大甲分行）之無記名支票二紙交予原告收執以供擔保。
    詎被告借得系爭五十一萬元後未依約清償，經原告屆期提示前開二紙支票亦不獲
    兌現而遭退票。原告屢經催討，未獲置理，被告顯亦為共同詐騙系爭五十一萬元
    。爰依消費借貸、侵權行為之法律關係，提起本件訴訟。並聲明：被告應連帶給
    付原告五十一萬元，及自支付命令狀繕本送達被告起至清償日止，按年息百分之
    五計算之利息。
二、被告甲○○則以：前開十七萬元支票係其前夫被告丙○○叫伊簽發的，伊簽發前
    開十七萬元支票後即交予被告丙○○，伊不清楚前開十七萬元支票係作何用途。
    又前開十九萬元支票上發票人印章雖為伊所有，但並非伊所簽發。系爭五十一萬
    元並非被告甲○○向原告所借用，伊亦無詐騙原告之情事等語，作為抗辯。並聲
    明：駁回原告之訴。
三、被告丙○○則以：系爭五十一萬元係伊個人向原告所借用，與被告甲○○無涉，
    被告二人並無詐騙原告之情事。又伊向原告借系爭三筆借款前，原告另有向伊借
    得三十五萬元借款迄未清償，伊自得主張抵銷。且伊於九十一年二月九日曾為原
    告代墊原告所有車牌號碼Ｈ八－五五六六自小客車毀損之修理費用七萬五千元，
    伊與原告言明應由伊積欠原告之借款中扣除以代清償等語，作為抗辯。並聲明：
    駁回原告之訴。
四、兩造不爭執之事實：
  (一)原告於九十一年六月十二日，以匯款方式將系爭十五萬元匯入被告之子許哲瑋設
    於臺中商銀大甲分行第000000000000號帳戶內。
  (二)前開十七萬元之支票為被告甲○○所簽發，前開十九萬元之支票發票人欄上甲○
    ○印文之印章為被告甲○○所有。又前開十七萬元、十九萬元支票，經原告屆期
    提示未獲兌現而遭退票。
  (三)被告丙○○於九十一年二月九日，有支出原告所有車牌號碼Ｈ八－五五六六自小
    客車毀損修理費用計七萬五千元。又原告另有收受被告丙○○給付之三十五萬元
    。
五、本院之判斷：
  (一)按民事訴訟法係由原告主張權利者，應先由原告負舉證之責，若原告先不能舉證
    ，以證實自己主張之事實為真實，則被告就其抗辯事實，即令不能舉證，或其所
    舉證據尚有疵累，亦應駁回原告之請求（最高法院十七年上字第九一七號判例意
    旨參照）；又消費借貸法律關係之成立，須具備：(一)借貸意思表示相互一致；(二)
    交付借貸物等特別要件，是當事人主張有金錢借貸關係存在，除須證明有金錢之
    交付外，自須就雙方借貸意思表示互相一致，負舉證之責，若僅證明有金錢之交
    付而未證明借貸意思表示一致者，尚不能認為有金錢借貸關係存在。（最高法院
    七十八年台上字第一四○三號、八十一年台上字第二三七二號判決意旨參照）。
  (二)原告主張被告丙○○為系爭三筆借款之借用人，且系爭三筆借款均已屆清償期等
    情，為被告丙○○所不爭執，應堪信為真實。
  (三)原告雖主張被告甲○○亦為系爭三筆借款之借用人。惟為被告所否認。經查：
  1.本件原告係主張被告甲○○係分三次向其借用系爭十七萬元、十九萬元及十五萬
    元等三筆借款，其交付方式依序為匯入被告甲○○帳戶、親自交予被告丙○○及
    匯入被告之子許哲瑋帳戶。惟經本院依職權調閱本院九十二年度自字第七四一號
    即原告另案對被告二人提起詐欺自訴之刑事案卷，原告於本院刑事庭審理陳稱：
    被告甲○○說有急用，一共分二次向伊借五十一萬元，三十六萬元（即指系爭十
    七萬元、十九萬元）是匯到被告甲○○設於臺中商銀大甲分行第0000000
    00000號帳戶等語（見九十二年九月二十四日筆錄），與本件原告所陳其與
    被告甲○○之借貸合意內容、交付方式互不一致，且被告丙○○於本院亦陳明系
    爭三筆借款均與被告甲○○無涉等語在卷，已難認原告與被告甲○○間就系爭三
    筆借款有借貸之合意存在。再參諸原告於前開刑事案件審理時自陳：被告甲○○
    開口借的時候伊有點猶豫，後來再由被告丙○○跟伊說要標會來還借款，被告丙
    ○○說標到會以後就會還錢等語（見前開刑事案件九十二年十一月五日筆錄），
    則原告既因被告丙○○與其磋商將以標會會款清償借款，始未猶豫而貸與系爭三
    筆借款，實難認原告與被告甲○○就系爭三筆借款有借貸合意存在，是原告前開
    主張，已無可採。
  2.又本件原告所陳九十年四月間之系爭十七萬元部分，實際上九十年間並無十七萬
    元匯入被告甲○○設於臺中商銀大甲分行前開帳戶內之情事，此觀卷附該行九十
    二年十一月七日復本院函及其交易明細表內容甚明，益見原告前開所陳與實情不
    符。
  3.再參諸前開二紙支票均為無記名支票，有支票影本二紙附卷可憑，縱認前開二紙
    支票均為被告甲○○所簽發，惟原告執有前開二紙支票及被告甲○○簽發前開二
    紙支票之原因何止一端，本無從依此逕認原告與被告甲○○就系爭三筆借款即有
    借貸合意存在，再綜參前開原告所陳其與被告甲○○之借貸合意內容、交付方式
    互不一致，及被告丙○○於前開刑案件陳明：被告甲○○之支票都是伊在用，被
    告甲○○對於伊與原告間之債務並不清楚等語（見前開刑事案件九十二年十月十
    五日筆錄、九十二），自無從以前開二紙支票之簽發即逕為有利原告之認定。此
    外，原告復未提出其他證據舉證證明其與被告甲○○就系爭三筆借款有借貸合意
    ，以實其說，是原告主張被告甲○○亦為系爭三筆借款之借用人，自不足採信。
  (四)至原告主張：被告係共同向原告詐騙系爭五十一萬元等語，惟為被告所否認。經
    查，參諸被告丙○○於九十一年二月九日仍有支出原告所有前開自小客車之修理
    費用計七萬五千元，且被告甲○○簽發之前開二紙支票之支票存款帳戶，係於九
    十年十二月二十一日始列為拒絕往來戶，有臺中商銀大甲分行九十二年九月二十
    六日函一件附於前開刑事卷可稽，二者均距本件原告所陳九十年四月間貸與系爭
    十七萬元之時間尚有一段時日，顯無從逕認原告交付系爭十七萬元之初被告二人
    即有陷於無資力、週轉不靈等情事，而有共同詐騙原告系爭三筆借款之行為。且
    且本院九十二年度自字第七四一號刑事判決亦認定被告二人並無向原告詐騙系爭
    五十一萬元之情事，已經判決被告二人無罪確定在案，此經本院依職權調閱前開
    刑事案卷查核屬實。此外，原告復未提出其他證據證明被告二人對其有施以詐騙
    之行為。是原告前開主張，並無可採。
  (五)被告丙○○抗辯：伊交付原告之三十五萬，係原告向伊借得之借款等語。惟為原
    告所否認，並抗辯：前開三十五萬元係原告與被告丙○○投資做生意購買機器之
    款項等語。且參諸被告丙○○於前開刑事案件審理時亦陳明：伊與原告是工作上
    的配合廠商，後來與原告變成好朋友等語（見前開刑事案件九十二年十月十五日
    筆錄），則被告丙○○與原告間向有商業往來並互為配合，堪以認定。於此情形
    ，顯難認被告丙○○交予原告之三十五萬係屬借款。此外，被告丙○○復未提出
    其他證據證明其與原告間就前開三十五萬元有借貸合意存在，是被告丙○○以原
    告未清償前開三十五萬元之借款為由，主張與其積欠原告之系爭三筆借款互為抵
    銷，自屬無據。
  (六)另被告丙○○抗辯：伊為原告代墊自小客車之毀損之修理費七萬五千元，伊與原
    告言明應由伊積欠原告之借款中扣除以代清償等語。為原告所否認，並抗辯：被
    告丙○○與其妻即被告甲○○離婚後，原告與被告丙○○交往密切而為男女朋友
    ，平時駕前開自小客車出遊時均由原告負責支付油費，故前開七萬五千元修理費
    是被告丙○○贈與給伊的錢等語，並舉相片五幀影本為證。經查，縱認原告與被
    告丙○○為男女朋友，且平時駕前開自小客車出遊時係由原告支付油費之情事屬
    實，惟此與前開自小客車毀損需高達七萬餘元之修理費本難相提並論，自難依此
    逕認被告丙○○有贈與原告七萬五千元之意思。且原告就被告丙○○積欠系爭十
    七萬元、十九萬元之借款，係於九十一年二月一日提示未獲兌現即遭退票，有退
    票理由單二紙附卷可稽。於此情形，倘謂被告丙○○在時隔未逾十日即：九十一
    年二月九日，係基於贈與原告之意思而支出七萬五千元修車費，實有違於常情。
    而由原告提示前開二紙支票遭退票後，被告丙○○隨即為原告代墊七萬五千元之
    過程觀之，被告丙○○主張其係與原告約定，前開七萬五千元應自被告丙○○積
    欠原告之借款中扣除以代清償等情，反與常情相符，應堪憑採。則被告丙○○與
    原告間於九十一年二月九日，即已就前開七萬五千元與系爭十七萬元、十九萬元
    借款二者互為抵銷之合意，足堪認定。從而，被告丙○○應給付原告系爭五十一
    萬元借款之餘額，係四十三萬五千元。
六、綜上所述，原告依消費借貸之法律關係，請求被告丙○○給付原告四十三萬五千
    元，為有理由，應予准許。又原告追加被告丙○○為共同被告後，本院已將支付
    命令狀繕本送達被告丙○○，是原告請求自支付命令狀繕本送達被告丙○○翌日
    即九十三年二月二十八日起至清償日止，按年息百分之五計算之利息，亦有理由
    ，應予准許。至原告逾此範圍所為之請求，為無理由，應予駁回。
七、按所命給付之金額或價額未逾五十萬元之判決，法院應依職權宣告假執行，民事
    訴訟法第三百八十九條第一項第五款定有明文。本件被告丙○○應給付原告之金
    額未逾五十萬元，依前開規定，本院應依職權宣告假執行。
八、本件事證已臻明確，兩造其餘攻擊防禦方法，經審酌後，核與判決結果不生影響
    ，爰不一一論述，附此敘明。
據上論結，本件原告之訴為一部有理由，一部無理由，依民事訴訟法第七十九條、第
八十五條第一項但書、第三百八十九條第一項第五款，判決如主文。
中　　　華　　　民　　　國　　九十三　　年　　　六　　　月　　　十八　　日
                                  臺灣臺中地方法院民事第二庭
~B審判長法官  許冰芬
~B法      官  劉長宜
~B法　　　官　何世全
右為正本係照原本作成
如對本判決上訴，須於判決送達後廿日內向本院提出上訴狀
中　　　華　　　民　　　國　　九十三　　年　　　六　　　月　　　十八　　日
~B法院書記官　王玟
